ACORDAO-COMPLETO-2533323

ACÓRDÃO 2081/2023 ATA 6/2023 - SEGUNDA CÂMARA

VISTOS, relatados e discutidos estes autos de tomada de contas especial instaurada pelo Ministério da Defesa em desfavor do Sr. Antônio Roberto Rodrigues Góes da Silva (CPF 264.042.22272) , prefeito de Macapá/AP à época dos fatos, do Sr. Jair Coelho Lima (CPF XXX.510.862-XX) e da empresa fornecedora Bernacom Ltda. (CNPJ 08.450.948/0001-50) , em razão da inexecução parcial do objeto do Convênio 397-PCN/2011 (Siafi 763390/2011) , que tinha como finalidade proceder à sinalização de trânsito nas ruas daquele município, por administração direta, com aquisição de materiais;
ACORDAM os Ministros do Tribunal de Contas da União, reunidos em Sessão da 2ª Câmara, ante as razões expostas pelo Relator, em:
9.1. acolher parcialmente as alegações de defesa de Antônio Roberto Rodrigues Góes da Silva (CPF XXX.042.222-XX) e Jair Coelho Lima (CPF XXX.510.862-XX) , aproveitando-as em favor de Bernacom Ltda., de modo a julgar regulares com ressalva as contas dos responsáveis, com fundamento no inciso II do art. 16 da Lei 8.443/1992, c/c o art. 208 do Regimento Interno do TCU;
9.2. notificar o Ministério da Defesa e os responsáveis acerca da presente deliberação;
9.3. arquivar o presente processo, nos termos do art. 11 da Resolução-TCU 344/2022 e art. 169, inciso II, do RITCU.

Tomada de contas especial instaurada em razão da inexecução parcial do objeto do convênio celebrado com o Município de Macapá para a sinalização de trânsito nas ruas daquele município, por administração direta, com aquisição de materiais.

Segunda Câmara

Município de Macapá/AP.

3. Responsáveis: Antônio Roberto Rodrigues Goes da Silva (XXX.042.222-XX); Bernacom Ltda. (08.450.948/0001-50); Jair Coelho Lima (XXX.510.862-XX).

13.1. Ministros presentes: Augusto Nardes (na Presidência), Aroldo Cedraz, Vital do Rêgo (Relator) e Antonio Anastasia.

VITAL DO RÊGO

Adoto como partes do relatório a instrução do auditor da SecexTCE (peça 85) , a qual contou com a anuência integral do seu corpo dirigente (peças 86 e 87) , e o parecer do Ministério Público junto ao TCU (peça 88) , a seguir transcritos:
INTRODUÇÃO
Tratam os autos de tomada de contas especial instaurada pelo Ministério da Defesa, em desfavor do Sr. Antônio Roberto Rodrigues Góes da Silva (CPF XXX.042.222-XX) , prefeito do município de Macapá/AP, à época dos fatos, e da empresa fornecedora Bernacom Ltda. (CNPJ 08.450.948/0001-59) , em razão da execução parcial do objeto do Convênio 397-PCN/2011 (Siafi 763390/2011) , que tinha como finalidade proceder à sinalização de trânsito nas ruas daquele município, por administração direta, com aquisição de materiais. 
HISTÓRICO
A citada avença foi celebrada em 21/12/2011, com vigência de 30/12/2011 até 25/09/2013, após algumas prorrogações de prazo. Seu valor era R$ 937.514,25, sendo R$ 900.000,00 do Ministério e R$ 37.514,25 de contrapartida do município (peça 1, p. 55/65) . O valor a cargo do Concedente foi repassado em uma única parcela, em 3/7/2012. 
Em 1/10/2013, foi devolvido ao Tesouro Nacional o valor de R$ 21.371,14, decorrente de saldo do convênio (peça 2, p. 74) . De acordo com o Relatório da Prestação de Contas, esse valor era composto de R$ 17.338,85 do saldo dos recursos do Concedente e R$ 4.031,64 do saldo da aplicação financeira (peça 2, p. 77) .
A prestação de contas foi apresentada por meio do Siconv em 07/10/2013 (peça 2, p. 77) .
Em 06/12/2013, foi emitido o relatório da prestação de contas final do Convênio 397/PCN/2011, que apontou algumas desconformidades, uma vez que analisou apenas os documentos apresentados pela prefeitura, por meio do Siconv (peça 2, p. 77/78) . 
Devidamente comunicado das inconsistências, o prefeito sucessor afirmou ter adotado as medidas recomendadas pelo Concedente (peça 2, p. 79/80) . 
Em 21/05/2014, o Concedente realizou inspeção no local do objeto do convênio e estabeleceu a seguinte conclusão (peça 2, p. 81/202; peça 3, p. 3/95) :  
Houve execução parcial do objeto. As divergências constatadas em relação ao Projeto Básico aprovado por este Programa motivaram o cálculo da parcela efetivamente executada do objeto, que corresponde a 45,06% do valor previsto. Pode-se afirmar que a referida parcela apresenta serventia.
Foi emitido um parecer complementar da prestação de contas do convênio, datado de 16/12/2014, que definiu a seguinte conclusão (peça 3, p. 96/98) : 
A análise, sob o aspecto técnico, executada pela Divisão de Engenharia do Departamento do Programa Calha Norte, emitiu o laudo de vistoria datado de 11/09/2014, quantificou que a parcela executada do objeto foi de 45,06% do valor previsto e que a mesma possui serventia. 
O prefeito sucessor foi comunicado da conclusão da prestação de contas (peça 3, p. 99/100) . A Companhia de Trânsito e Transporte de Macapá apresentou informações reconhecendo que deixou de executar 30% do valor repassado (peça 3, p. 103/105) . Por conta dessa informação, foi realizada nova visita in loco para apurar a execução do convênio. 
Em 15/06/2015, o Concedente realizou nova inspeção in loco para apurar a execução do objeto do convênio e estabeleceu a seguinte conclusão (peça 3, p. 151/174) : 
A partir da inspeção realizada, das medidas tomadas no terreno, foi possível verificar que houve execução parcial do objeto. As divergências constatadas em relação ao Projeto Básico aprovado por este Programa motivaram o cálculo da parcela efetivamente executada do objeto, que corresponde a 51,58% do valor previsto. Pode-se afirmar que a referida parcela apresenta serventia.
O prefeito executor do convênio e o prefeito sucessor foram comunicados do resultado da prestação de contas e demandados a ressarcir o Tesouro Nacional pelo valor original de R$ 532.307,43 (peça 3, p. 175/185) . 
O Sr. Antônio Roberto Rodrigues Góes da Silva demandou o afastamento de sua responsabilidade pelo convênio em tela, sob a alegação de que a prestação de contas deveria ter sido apresentada pelo prefeito sucessor, em submissão à Súmula TCU 230 (peça 3, p. 191/193) . O Concedente indeferiu o pedido desse responsável, afirmando que o prefeito sucessor apresentou a prestação de contas e que a execução do convênio foi realizada exclusivamente na sua gestão (peça 3, p. 194/195) . O prefeito sucessor não se manifestou sobre o ressarcimento ao Erário.
Por essa razão, houve a instauração da tomada de contas especial (peça 3, p. 196) . 
O relatório da TCE 012/2016 - DPCN, datado de 25/11/2016, imputou ao Sr. Antônio Roberto Rodrigues Góes da Silva (CPF XXX.042.222-XX) débito no valor original de R$ 427.384,53, em razão da não execução integral do objeto do Convênio 397/2011-PCN. A imputação de débito exclusivamente a esse responsável decorreu do fato de que toda a execução financeira ocorreu sob sua gestão (peça 4, p. 58/77) . 
No âmbito da Secretaria de Controle Interno, o relatório 02/CISET, de 23/02/2017, concluiu que o Sr. Antônio Roberto Rodrigues Góes da Silva se encontrava em débito com o Tesouro Nacional pelo valor original de R$ 427.384,53, em razão da não execução integral do objeto do Convênio 397/2011-PCN (peça 4, p. 80/82) .
O parecer do Dirigente do Controle Interno concluiu pela irregularidade das contas analisadas (peça 4, p. 85) .
A autoridade ministerial se pronunciou atestando ter tomado conhecimento da conclusão da tomada de contas especial (peça 4, p. 86) .
Em primeira instrução, a Unidade Técnica propôs a citação do Sr. Antônio Roberto Rodrigues Góes da Silva pelo valor de R$ 427.384,53, a contar de 03/07/2012 (data do repasse) , em razão da execução parcial do objeto do Convênio 397-PCN/2011 (Siafi 763390/2011) , que tinha como finalidade proceder à sinalização de trânsito nas ruas daquele município, por administração direta com aquisição de materiais (peça 9) . 
O Ministro Relator aquiesceu com a proposta da Unidade Técnica (peça 12) .
A citação do responsável foi devidamente procedida (peças 13/15) . Por meio de advogada devidamente constituída, o ex-prefeito solicitou prorrogação de prazo para apresentar sua defesa, o que foi deferido pelo Relator (peças 17/21) . 
Por fim, em documento recebido neste Tribunal em 22/06/2018, por intermédio de advogada, o responsável apresentou suas alegações de defesa (peças 22/23) . 
Na instrução seguinte, foram analisadas as alegações de defesa do Sr. Antônio Roberto Rodrigues Góes da Silva, concluindo-se que as mesmas não foram suficientes para elidir a irregularidade, configurada na execução parcial do objeto do convênio em estudo.
Por esse motivo, foi proposto rejeitar as alegações de defesa, julgar irregulares as contas e condenar o responsável ao pagamento do débito no valor original de R$ 427.384,53 (peça 24, p. 5) e cominação da multa prevista no art. 57 da Lei 8.443/1992.
A proposta contou com anuência do titular da Unidade Técnica (peça 25) e do Ministério Público de Contas (peça 26) .
Entretanto, o Ministro Relator do processo apresentou a seguinte argumentação e proposta contida em despacho exarado em 12/2/2019 (peça 27) :
3. De acordo com o relatório do Ministério da Defesa, foi executado um total de 51,58% do que estava previsto no plano de trabalho e a parcela concluída apresenta serventia. Em resumo, a sinalização horizontal foi feita em consonância com o projeto, mas a sinalização vertical foi realizada aquém do que estava previsto. Faltou a instalação de parte das placas previstas. 
4. No tocante a esse ponto, ressalto que algumas das placas foram encontradas armazenadas no depósito da companhia de trânsito municipal e que o próprio munícipio admitiu não estar de posse de outras que teriam sido extraviadas. Informou que adotou as devidas providências para recuperação do material, por meio da instauração de sindicância e comunicação à Superintendência da Polícia Federal no Amapá (peça 4, p. 6) . 
5. Uma vez que não há nos autos informação sobre a conclusão dessas apurações e que tais resultados podem influenciar no mérito desta TCE, inclusive no que se refere ao montante do débito e à responsabilização pelo prejuízo, determino a realização de diligência ao Município de Macapá. Com fulcro no art. 157 do Regimento Interno, a prefeitura deve ser questionada sobre: 
i) os resultados da Sindicância 2014.02.03-CPRD (Portaria 021/2014-CORGEM) ; 
ii) a abertura de inquérito policial e os resultados; 
iii) outros procedimentos realizados para apuração dos fatos; 
iv) a destinação dada as placas que ainda se encontravam no depósito da Companhia de Trânsito do município, se foram instaladas ou não. 
A fim de cumprir a determinação do Relator, foi expedido Ofício 49/2019-TCU/Sec-AP (peça 28) , solicitando as informações à prefeitura, que encaminhou a informação solicitada (peças 30, 31, 34, 35, 36 e 37) , após requerer prazo (peça 31) , deferido pelo Relator (peça 33) .
Por meio da análise de tal documentação, concluiu-se na instrução anterior (peça 38) que havia diferença entre o total de material previsto no projeto e a soma do quantitativo de material implantado com o material em depósito, sendo que esta diferença resultaria justamente no quantitativo de material que não foi entregue, com base nas conclusões da sindicância cotejadas com o segundo Laudo de Vistoria de Convênio.
Assim, foi apurado o débito total (valor original) correspondente a R$ 358.900,71, concluindo-se que a empresa fornecedora deveria ser condenada solidariamente com o Sr. Antônio Roberto Rodrigues Góes da Silva, motivo pelo qual foi proposta a citação dos responsáveis.
A proposta contou com concordância da direção e secretaria de Unidade Técnica (peças 39 e 40) . Entretanto, em despacho datado de 17/6/2020, o Relator do processo determinou que fosse realizada também a citação do Sr. Jair Coelho Lima, que à época dos fatos ocupava o cargo de Diretor de trânsito na Companhia de Trânsito e Transporte de Macapá e teria certificado a nota fiscal, atestando o recebimento do objeto, antes da entrega das placas (peça 41) . 
Então, os responsáveis foram citados nos seguintes termos (peça 38, p. 7-8) :
realizar a citação dos responsáveis abaixo mencionados, solidariamente, com fundamento nos arts. 10, § 1º, e 12, incisos I e II, da Lei 8.443/1992 c/c o art. 202, incisos I e II, do RI/TCU, para que, no prazo de quinze dias, apresente alegações de defesa e/ou recolha aos cofres do Tesouro Nacional a quantia abaixo indicada, atualizada monetariamente a partir da respectiva data até o efetivo recolhimento, abatendo-se na oportunidade a quantia eventualmente ressarcida, na forma da legislação em vigor, em decorrência da irregularidade abaixo descrita:
Responsáveis: Antônio Roberto Rodrigues Góes da Silva (CPF XXX.042.222-XX) , prefeito do município de Macapá/AP, à época dos fatos, Jair Coelho Lima (CPF XXX.510.862-XX) , diretor de trânsito na Companhia de Trânsito e Transporte de Macapá, e empresa Bernacom Ltda. (CNPJ 08.450.948/0001-59) . 
Irregularidade: execução parcial, com aproveitamento da parcela executada, do objeto do Convênio 397-PCN/2011 (Siafi 763390/2011) , que tinha como finalidade proceder a sinalização de trânsito nas ruas daquele município, por administração direta com aquisição de materiais.
Dispositivos infringidos: Constituição Federal (art. 70, parágrafo único) , Lei 8.443/1992 (art. 8º) , Portaria Interministerial MPOG/MF/CGU 507/2011 (art. 82, § 1º, inc. II, alínea "a") ; Termo Convênio 397-PCN/2011 (cláusula quinta, item II, letras "a", "b" e "g") .
Condutas:
a) do Sr. Antônio - permitir ou realizar pagamento relativo a parcela do objeto do Convênio 397-PCN/2011 (Siafi 763390/2011) maior que a efetivamente executada;
b) da empresa - receber pagamento relativo a parcela do objeto do Convênio 397- PCN/2011 (Siafi 763390/2011) maior que a efetivamente executada;
c) do Sr. Jair - atestar como realizada e merecedora de pagamento parcela do objeto do Convênio 397-PCN/2011 (Siafi 763390/2011) maior que a efetivamente executada.
Nexo causal:
a) a realização de pagamento relativo a parcela do objeto do Convênio 397-PCN/2011 (Siafi 763390/2011) maior que a efetivamente executada resultou em prejuízo equivalente à diferença entre o valor pago e o valor correspondente à parcela executada;
b) o recebimento de pagamento relativo a parcela do objeto do Convênio 397-PCN/2011 (Siafi 763390/2011) maior que a efetivamente executada resultou em prejuízo equivalente à diferença entre o valor pago e o valor correspondente à parcela executada; 
c) a atestação como realizada e merecedora de pagamento de parcela do objeto do Convênio 397-PCN/2011 (Siafi 763390/2011) maior que a efetivamente executada resultou em prejuízo equivalente à diferença entre o valor pago e o valor correspondente à parcela executada.
	Valor R$
	Data

	R$ 358.900,71
	03/07/2012

	Valor atualizado até 19/02/2021: R$ 605.133,76
As comunicações foram então encaminhadas e as respostas dos Srs. Jair e Antônio acostadas aos autos (peças 69 e 74, respectivamente) , conforme consta do despacho de conclusão das comunicações (peça 83) . A presente instrução presta-se à análise das respostas encaminhadas e emissão de juízo de mérito sobre o processo.
No caso da Bernacom Ltda., em que pese tenha solicitado prorrogação de prazo, que foi concedida (peças 81 e 82) , manteve-se silente, devendo ser considerada revel, para todos os sentidos, nos termos do art. 12, § 3º, da Lei 8.443/1992.
ANÁLISE DOS PRESSUPOSTOS DE PROCEDIBILIDADE DA IN/TCU 71/2012
Apreciação do Prejuízo ao Contraditório e Ampla Defesa
Verifica-se que não houve o transcurso de mais de dez anos desde o fato gerador sem que tenha havido a notificação do responsável pela autoridade administrativa federal competente (art. 6º, inciso II, c/c art. 19 da IN/TCU 71/2012, modificada pela IN/TCU 76/2016) , uma vez que o fato gerador da irregularidade sancionada ocorreu em 3/7/2012, e o referido responsável foi notificado sobre a irregularidade pela autoridade administrativa competente em 11/11/2015 (peça 4, p. 73) . 
Valor de Constituição da TCE 	
Verifica-se, ainda, que o valor original do débito apurado é superior ao limite mínimo de R$ 100.000,00, na forma estabelecida conforme os arts. 6º, inciso I, e 19 da IN/TCU 71/2012, modificada pela IN/TCU 76/2016.
EXAME TÉCNICO 
Das alegações de defesa de Jair Coelho Lima
Da data de entrega e da mera certificação
O responsável inicia sua defesa tratando da tempestividade do encaminhamento da mesma e apresentando contextualização a respeito dos fatos ocorridos durante a execução do convênio em análise (peça 69, p. 1-3) .
Em seguida, afirma que em 28/11/2012 recebera comunicação da Secretaria de Obras do município para que procedesse ao recebimento do material objeto do convênio em análise, sendo que a empresa teria entregue, no mesmo dia, os materiais ao departamento do qual era diretor à época, tendo dois servidores assinado documento intitulado 'Cautela de Entrega' na mesma data (peça 69, p. 4) .
Segue informando que, em seguida, realizou apenas a certificação das notas fiscais correspondentes aos materiais entregues, viabilizando o pagamento do fornecedor, uma vez que havia conformidade no processo de ateste e recebimento realizado por servidores da área (peça 5, p. 5) . Portanto, seu ato trataria de mera certificação de material recebido para dar prosseguimento ao processo de pagamento do fornecedor.
Análise
Por meio da análise dos depoimentos colhidos pela comissão de sindicância, os responsáveis pelo recebimento, João Queiroz de Souza Júnior e Jaguarace Gemaque dos Santos, informaram que a entrega ocorreu no período de recesso entre o Natal e o Ano Novo de 2012 (peça 34, p. 125-127) , divergindo da data de ateste dos mesmos em documento apresentado pelo defendente (peça 69, p. 4) . 
Entretanto, em depoimento à comissão de sindicância, o defendente alegou o seguinte (peça 134, p. 123) :
[...] Que acompanhou o setor de engenharia no recebimento e conferência de todo o material, o qual foi conferido pelos senhores Jaguarae e João Queiroz; Que todo o material descritos nas notas de número 026 e 027 foram devidamente entregues; Que o material foi entregue na Companhia no dia 29 de novembro de 2012, em uma carreta; Que a entrega do material foi fotografada pelo Departamento de engenharia do CTMac [...]
Verifica-se que há inconsistência nos depoimentos dos responsáveis pelo recebimento e do respondente e entre o que o mesmo alega agora e o que alegou em depoimento à sindicância. Enquanto Jair Coelho Lima informa em suas alegações de defesa que recebera os materiais em 28/11/2012, havia informado à comissão de sindicância que o recebimento teria ocorrido um dia antes, ao passo que os responsáveis pelo recebimento informaram que o recebimento teria ocorrido entre o Natal e o Ano Novo.
Constata-se que há imprecisão nas datas relatadas nos depoimentos à comissão de sindicância e nas alegações de defesa do defendente. Tal fato reforça os indícios de ocorrência de irregularidade no processo de recebimento, apesar de não ser suficiente para concluir pela entrega de quantidade inferior à adquirida no contrato em análise.
De fato novo criado pela sindicância
O responsável alega que a comissão de sindicância serviu somente para criar um fato novo, na tentativa de eximir a atual gestão da responsabilidade pela execução do convênio (peça 69, p. 5) .
Clama ainda pela unanimidade dos servidores ouvidos na sindicância a respeito do recebimento dos materiais, que, devido ao grande volume, ficaram armazenados no galpão da CTMac (peça 69, p. 5) .
Análise
Verifica-se que, de fato, em seus depoimentos, os servidores informaram que receberam os materiais. Entretanto, todos os depoentes declararam que não houve conferência, em razão do grande volume de placas (peça 34, p. 125-127) .
Portanto, impossível atestar que houve recebimento total dos produtos, uma vez que eles mesmos afirmam que não houve conferência do total recebido. Não se pode concluir, com base nestas informações, se houve ou não a entrega total dos materiais.
Contudo, entende-se que houve irregularidade, já que processo de ateste não atendeu ao disposto no art. 73, inciso II, da Lei 8.666/1993, que estabelece que o processo de recebimento deve ter ateste provisório, sendo este dispensado em determinados casos específicos, que não se enquadram na situação analisada, e definitivo, após verificação da qualidade e quantidade do material. Descumpriu-se também o art. 63 da Lei 4.320/1964, segundo o qual a liquidação tem por fim apurar a importância exata a pagar ao fornecedor/prestador de serviço, de modo que a certeza da quantidade entregue/executada é condição necessária ao ateste da nota fiscal/medição correspondente, já que esse ateste propicia o pagamento da despesa.  
Verifica-se que, em razão da impropriedade das datas de recebimento e de assinatura de documento intitulado 'Cautela de Entrega' (peça 69, p. 4) , o processo de aceite provisório parece ter sido meramente formal e ter acontecido somente em papel, tendo em vista que a entrega dos produtos ocorreu de fato cerca de um mês após a assinatura de tal documento.
Logo, o ateste definitivo, em que, segundo o art. 73, inciso II, da Lei 8.666/1993, deve-se avaliar a qualidade e quantidade do material recebido, não foi adequadamente realizado. Tal procedimento era de responsabilidade do então responsável pelo setor, Jair Coelho Lima, defendente, que, em suas alegações de defesa, tentou afastar tal responsabilidade, informando que atestou o recebimento com base em documento assinado por seus subordinados.
O fato de o procedimento formal de ateste inicial ter ocorrido em data de cerca de um mês antes da efetiva entrega dos materiais e ter contado com a assinatura de subordinado de Jair Coelho Lima não afasta a responsabilidade do mesmo sobre o ateste definitivo, momento em que, como o próprio nome diz, atesta o efetivo recebimento das placas e dá ensejo ao pagamento das despesas.
Portanto, os responsáveis pelo processo de aceite inicial, João Queiroz de Souza Júnior e Jaguarace Gemaque dos Santos, não possuem responsabilidade sobre a irregularidade apurada. Os argumentos apresentados por Jair Coelho Lima não foram capazes de afastar sua responsabilidade pela irregularidade em análise e, portanto, devem ser rejeitados.
Da utilização de materiais em outras vias
O responsável alega que os depoimentos coletados no bojo da sindicância indicam que houve utilização das placas em outras vias não contempladas no convênio, bem como possibilidade de sumiço, devido à falta de zelo no armazenamento (peça 69, p. 6) .
Alega novamente que a atual administração possuía o objetivo de se eximir de sua responsabilidade, com a falta de responsabilidade na gestão dos recursos públicos, uma vez que não deu a devida continuidade à execução do convênio e criou sindicância fantasiosa para responsabilizar a gestão passada (peça 69, p. 6) .
Informa ainda que trecho de depoimento do servidor Andrey Dias do Rêgo, que corroboraria com a tese de utilização dos materiais em projetos distintos daqueles previstos no convênio e que o material não era armazenado em local seguro (peça 69, p. 7-8) , foram retirados do relatório de sindicância.
Cita, ainda, trecho de depoimento de João Queiroz de Souza Júnior à sindicância, em que este também confessa que os materiais teriam sido utilizados em vias diversas das vias contempladas no convênio, com autorização da alta administração do órgão de trânsito (peça 69, p. 9) . O mesmo teria alegado Francisco Haroldo dos Santos Batista, ou seja, que algumas placas foram utilizadas em objeto diverso do previsto no convênio (peça 69, p. 9-10) .
Finaliza concluindo que não há dúvidas a respeito da entrega do material e da ocorrência de má gestão, tanto na utilização quanto no armazenamento por parte da gestão sucessora, clamando pela inexistência da irregularidade a ele atribuída (peça 69, p. 10-12) .
Análise
Verifica-se que o defendente apresentou trechos de declarações de responsáveis interrogados na comissão de sindicância que de fato não fizeram parte do relatório final do processo de apuração dos fatos comandado pelo órgão.
Os trechos citados de fato fazem parte da transcrição das respostas dos intimados presentes no processo de sindicância (peça 34, p. 124-128) .
Percebe-se que os responsáveis alegaram em depoimento à comissão de sindicância que houve aplicação de materiais em objeto diverso do previsto no convênio e que o armazenamento das placas de sinalização era precário, o que explicaria a diferença entre o quantitativo previsto e o instalado, somado ao que se encontrava armazenado, que foi apurada na instrução anterior e que embasou a citação dos responsáveis.
Contudo, não foram apresentadas quaisquer evidências de que o material foi de fato empregado em objeto diverso, mas apenas depoimentos dos responsáveis, que contradizem os relatórios anteriormente apresentados. 
Conforme se verifica na instrução anterior, no caso da sinalização horizontal, os responsáveis informaram em seus depoimentos os locais onde os materiais foram gastos em objetos diversos do previsto, o que não ocorreu para as placas de sinalização vertical. Ainda assim, apesar das evidências mais consistentes e detalhadas, não se considerou os depoimentos para fins de apuração de débitos, apesar de os mesmos terem sido bem mais precisos.
No presente caso, o simples depoimento de responsáveis, sem qualquer apresentação de novas evidências, não é capaz de alterar o entendimento anteriormente construído a respeito da irregularidade, que concluiu pela entrega a menor de materiais e consequente débito. Isto porque a responsabilidade pela comprovação da boa e regular aplicação dos recursos públicos é do gestor responsável, que, neste caso, não foi capaz de apresentar provas de que o recurso foi gerido de forma correta, ou seja, de que os materiais previstos foram de fato totalmente entregues.
Portanto, conclui-se que os argumentos apresentados por Jair Coelho Lima não foram capazes de afastar sua responsabilidade pela irregularidade em análise e, portanto, devem ser rejeitados. 
Das alegações de defesa de Roberto Rodrigues Góes da Silva
Argumentos
O responsável apresenta documento de alegações de defesa (peça 74) bastante semelhante ao já anteriormente apresentado, quando foi anteriormente citado (peça 22) , havendo até mesmo diversos parágrafos idênticos. Ressalta-se que tal argumentação já foi anteriormente analisada na instrução de peça 24 e rejeitada, motivo pelo qual não serão tecidos novos comentários sobre tal argumentação.
A parte da defesa apresentada que apresenta novos argumentos alega que houve abertura de sindicância na gestão seguinte à sua para apurar o sumiço de materiais, sendo que a conclusão da apuração, ao final, foi pela entrega a menor, ocorrida em sua gestão (peça 74, p. 6) .
Assim como o responsável anterior, o agora defendente alega que autorizou o pagamento com base em prova inconteste de ateste, pois havia notas fiscais devidamente certificadas pelo responsável da área, Jair Coelho Lima (peça 74, p. 7) . Assim, defende que, apesar dos fatos, a conclusão da sindicância foi totalmente parcial, no intuito de eximir a atual gestão de sua responsabilidade e condenar a gestão anterior, uma vez que todo o material ficou à disposição do prefeito sucessor para dar continuidade ao projeto e consequente execução total do objeto do convênio em análise (peça 74, p. 7) .
Análise
Por meio da análise dos argumentos do respondente, verifica-se que o ele não consegue comprovar que houve entrega de todos os materiais, alegando, sem evidências, que o material estava totalmente disponível para a gestão sucessora, que não teria dado continuidade à execução do convênio.
A alegação de que autorizou o pagamento com base em notas fiscais atestadas pelo Diretor de Trânsito da CTMac não afasta sua responsabilidade sob a irregularidade, tendo em vista que, conforme já anteriormente analisado, o processo de ateste foi irregular, não garantindo a entrega de todo o material.
Ademais, é dever do gestor implementar os mínimos instrumentos de controle que permitam confiabilidade das informações produzidas, como, por exemplo, controle de estoque e de requisição de materiais. Neste caso, não bastasse o ateste antes da entrega dos produtos, ele não demonstrou a existência de qualquer controle que permitisse se certificar da quantidade de material realmente fornecida e do destino de cada item entregue. Logo, ao não demonstrar a efetiva entrega dos produtos questionados e, sobretudo, permitir ou realizar o pagamento de quantidade não fornecida, não havendo como o eximir da responsabilidade.
Assim, por não existirem novos elementos capazes de comprovar que houve entrega de todos os materiais previstos para sinalização vertical, as alegações de defesa do responsável devem ser rejeitadas, mantendo sua responsabilidade pelo débito.
Da revelia da empresa Bernacom Ltda.
No caso vertente, a citação de cada um dos responsáveis se deu em endereços provenientes de pesquisas de endereços realizadas pelo TCU (vide peça 83) , sendo que entrega dos ofícios citatórios nesses endereços ficou comprovada, vide peça 83.
Nos processos do TCU, a revelia não leva à presunção de que seriam verdadeiras todas as imputações levantadas contra os responsáveis, diferentemente do que ocorre no processo civil, em que a revelia do réu opera a presunção da verdade dos fatos narrados pelo autor (Acórdão 1009/2018-TCU-Plenário, Relator Bruno Dantas; 2369/2013-TCU-Plenário, Relator Benjamin Zymler e 2449/2013-TCU-Plenário, Relator Benjamin Zymler) . Dessa forma, a avaliação da responsabilidade do agente não pode prescindir da prova existente no processo ou para ele carreada. 
Ao não apresentar sua defesa, o responsável deixou de produzir prova da regular aplicação dos recursos sob sua responsabilidade, em afronta às normas que impõem aos gestores públicos a obrigação legal de, sempre que demandados pelos órgãos de controle, apresentar os documentos que demonstrem a correta utilização das verbas públicas, a exemplo do contido no art. 93 do Decreto-Lei 200/1967: "Quem quer que utilize dinheiros públicos terá de justificar seu bom e regular emprego na conformidade das leis, regulamentos e normas emanadas das autoridades administrativas competentes." 
Mesmo as alegações de defesa não sendo apresentadas, considerando o princípio da verdade real que rege esta Corte, procurou-se buscar, em manifestações dos responsáveis na fase interna desta Tomada de Contas Especial, se havia algum argumento que pudesse ser aproveitado a seu favor. 
	No entanto, a empresa contratada não se manifestou, não havendo, assim, nenhum argumento, mesmo na fase interna, apresentado pelos demais responsáveis, que possa vir a ser analisado e posteriormente servir para afastar as irregularidades apontadas.
Em se tratando de processo em que a parte interessada não se manifestou acerca das irregularidades imputadas, não há elementos para que se possa efetivamente aferir e reconhecer a ocorrência de boa-fé na conduta dos responsáveis, podendo este Tribunal, desde logo, proferir o julgamento de mérito pela irregularidade das contas, conforme os termos dos §§ 2º e 6º do art. 202 do Regimento Interno do TCU. (Acórdão 2064/2011-TCU-Primeira Câmara (Relator Ubiratan Aguiar) , 6.182/2011-TCU-1ª Câmara (Relator Weber de Oliveira) , 4.072/2010-TCU-1ª Câmara (Relator Valmir Campelo) , 1.189/2009-TCU-1ª Câmara (Relator Marcos Bemquerer) , 731/2008-TCU-Plenário (Relator Aroldo Cedraz) .
Dessa forma, a empresa Bernacom Ltda. (CNPJ 08.450.948/0001-59) deve ser considerados revel, nos termos do art. 12, § 3º, da Lei 8.443/1992, devendo as contas serem julgadas irregulares, condenando-o solidariamente ao débito apurado e aplicando-lhe a multa prevista no art. 57 da Lei 8.443/1992.
Prescrição da Pretensão Punitiva
Vale ressaltar que a pretensão punitiva do TCU, conforme Acórdão 1441/2016-TCU-Plenário, Relator Min. Benjamin Zymler, que uniformizou a jurisprudência acerca dessa questão, subordina-se ao prazo geral de prescrição indicado no art. 205 do Código Civil, que é de dez anos, contado da data de ocorrência da irregularidade sancionada, nos termos do art. 189 do Código Civil, sendo este prazo interrompido pelo ato que ordenar a citação, a audiência ou a oitiva do responsável.
No caso em exame, não ocorreu a prescrição, uma vez que a irregularidade sancionada ocorreu em 2012 e o ato de ordenação da citação ocorreu em 2020 (peça 41) .
CONCLUSÃO
De acordo com a argumentação apresentada na seção "Exame Técnico" e nas instruções anteriores, conclui-se que:
1.1. a diferença entre o total de material previsto no projeto e a soma do quantitativo de material implantado com o material em depósito resulta no quantum que não foi entregue, com base nas conclusões da sindicância, cotejadas com o segundo Laudo de Vistoria de Convênio;
1.2. os demais procedimentos para apuração dos fatos limitaram-se a finalizar a sindicância e instaurar processo administrativo disciplinar, que, à época da resposta, encontrava-se em trâmite na corregedoria municipal;
1.3. será considerado, para quantificação do débito, que todas as placas que se encontravam armazenadas foram implantadas de acordo com o projeto, situação mais favorável ao responsável;
1.4. o débito total (valor original) corresponde a R$ 358.900,71 (R$ 401,81 x 893,21) ;
Conclui-se, ainda conforme exame técnico, que a empresa Bernacom Ltda. (CNPJ 08.450.948/0001-59) deve ser considerada revel, nos termos do art. 12, § 3º, da Lei 8.443/1992, posto não ter apresentado alegações de defesa, em que pese tenha sido devidamente citada.
Verifica-se que não houve a prescrição da pretensão punitiva, conforme análise já realizada.
Quanto outros dois responsáveis, como os argumentos apresentados não foram capazes de afastar suas responsabilidades pelo débito apurado, deve-se rejeitar suas alegações de defesa.
Tendo em vista que não constam dos autos elementos que permitam reconhecer a boa-fé dos responsáveis, sugere-se que as suas contas sejam julgadas irregulares, nos termos do art. 202, § 6º, do Regimento Interno do TCU, com a imputação do débito atualizado monetariamente e acrescido de juros de mora, nos termos do art. 202, § 1º do Regimento Interno do TCU, descontado o valor eventualmente recolhido, com a aplicação da multa prevista no art. 57 da Lei 8.443/1992.
Por fim, como não houve elementos que pudessem modificar o entendimento acerca das irregularidades em apuração, mantém-se a matriz de responsabilização presente na peça 42.
PROPOSTA DE ENCAMINHAMENTO 
Pelo exposto, submete-se os autos à consideração superior, com as seguintes propostas:
1.5. considerar revel, para todos os feitos, a empresa Bernacom Ltda. (CNPJ 08.450.948/0001-59) , nos termos do art. 12, § 3º, da Lei 8.443/1992;
1.6. rejeitar as alegações de defesa de Antônio Roberto Rodrigues Góes da Silva (CPF XXX.042.222-XX) e Jair Coelho Lima (CPF XXX.510.862-XX) ;
1.7. julgar irregulares, nos termos dos arts. 1º, inciso I, 16, inciso III, alíneas b e c, da Lei 8.443/1992, c/c os arts. 19 e 23, inciso III, da mesma Lei, as contas dos responsáveis Antônio Roberto Rodrigues Góes da Silva (CPF XXX.042.222-XX) , prefeito do município de Macapá/AP, à época dos fatos, Jair Coelho Lima (CPF XXX.510.862-XX) , diretor de trânsito na Companhia de Trânsito e Transporte de Macapá, e empresa Bernacom Ltda. (CNPJ 08.450.948/0001-59) , condenando-os solidariamente ao pagamento das importâncias a seguir especificadas, atualizadas monetariamente e acrescidas dos juros de mora, calculadas a partir das datas discriminadas até a data da efetiva quitação do débito, fixando-lhes o prazo de quinze dias, para que comprovem, perante o Tribunal, o recolhimento das referidas quantias aos cofres do Tesouro Nacional, nos termos do art. 23, inciso III, alínea "a", da citada lei, c/c o art. 214, inciso III, alínea "a", do Regimento Interno do TCU.  
Responsáveis: Antônio Roberto Rodrigues Góes da Silva (CPF XXX.042.222-XX) , Jair Coelho Lima (CPF XXX.510.862-XX) e empresa Bernacom Ltda. (CNPJ 08.450.948/0001-59) . 
Irregularidade: execução parcial, com aproveitamento da parcela executada, do objeto do Convênio 397-PCN/2011 (Siafi 763390/2011) , que tinha como finalidade proceder a sinalização de trânsito nas ruas daquele município, por administração direta com aquisição de materiais.
Dispositivos infringidos: Constituição Federal (art. 70, parágrafo único) , Lei 8.443/1992 (art. 8º) , Portaria Interministerial MPOG/MF/CGU 507/2011 (art. 82, § 1º, inc. II, alínea "a") ; Termo Convênio 397-PCN/2011 (cláusula quinta, item II, letras "a", "b" e "g") , arts. 62 e 63 da Lei 4.320/1964.
Condutas: 
a) do Sr. Antônio - permitir ou realizar pagamento relativo a parcela do objeto do Convênio 397-PCN/2011 (Siafi 763390/2011) maior que a efetivamente executada;
b) da empresa - receber pagamento relativo a parcela do objeto do Convênio 397-PCN/2011 (Siafi 763390/2011) maior que a efetivamente executada;
c) do Sr. Jair - atestar como realizada e merecedora de pagamento parcela do objeto do Convênio 397-PCN/2011 (Siafi 763390/2011) maior que a efetivamente executada.
Nexo causal:
a) a realização de pagamento relativo a parcela do objeto do Convênio 397-PCN/2011 (Siafi 763390/2011) maior que a efetivamente executada resultou em prejuízo equivalente à diferença entre o valor pago e o valor correspondente à parcela executada;
b) o recebimento de pagamento relativo a parcela do objeto do Convênio 397-PCN/2011 (Siafi 763390/2011) maior que a efetivamente executada resultou em prejuízo equivalente à diferença entre o valor pago e o valor correspondente à parcela executada;
c) a atestação como realizada e merecedora de pagamento de parcela do objeto do Convênio 397-PCN/2011 (Siafi 763390/2011) maior que a efetivamente executada resultou em prejuízo equivalente à diferença entre o valor pago e o valor correspondente à parcela executada.
	Valor R$
	Data

	R$ 358.900,71
	03/07/2012

Valor atualizado até 03/03/2022: R$ 634.087,62
1.8. aplicar individualmente aos responsáveis Antônio Roberto Rodrigues Góes da Silva (CPF XXX.042.222-XX) , Jair Coelho Lima (CPF XXX.510.862-XX) e empresa Bernacom Ltda. (CNPJ 08.450.948/0001-59) a multa prevista no art. 57 da Lei 8.443/1992 c/c o art. 267 do Regimento Interno do TCU, fixando-lhes o prazo de quinze dias, a contar da notificação, para que comprovem, perante o Tribunal (art. 214, III, alínea "a", do Regimento Interno do TCU) , o recolhimento da dívida aos cofres do Tesouro Nacional, atualizada monetariamente desde a data do acórdão proferido por este Tribunal até a data do efetivo recolhimento, se paga após o vencimento, na forma da legislação em vigor;
1.9. autorizar, desde logo, a cobrança judicial das dívidas, caso não atendidas as notificações, na forma do disposto no art. 28, inciso II, da Lei 8.443/1992;
1.10. autorizar também, desde logo, se requerido, com fundamento no art. 26 da Lei 8.443, de 1992, c/c o art. 217, §1º do Regimento Interno do TCU, o parcelamento da (s) dívida (s) em até 36 parcelas, incidindo, sobre cada parcela, corrigida monetariamente, os correspondentes acréscimos legais, fixando-lhes o prazo de quinze dias, a contar do recebimento da notificação, para comprovar, perante o Tribunal, o recolhimento da primeira parcela, e de trinta dias, a contar da parcela anterior, para comprovar os recolhimentos das demais parcelas, devendo incidir, sobre cada valor mensal, atualizado monetariamente, os juros de mora devidos, no caso do débito, na forma prevista na legislação em vigor, alertando os responsáveis de que a falta de comprovação do recolhimento de qualquer parcela importará o vencimento antecipado do saldo devedor, nos termos do § 2º do art. 217 do Regimento Interno deste Tribunal; 
1.11. enviar cópia do Acórdão a ser prolatado à Procuradoria da República no Estado do AP, nos termos do § 3º do art. 16 da Lei 8.443/1992, c/c o § 7º do art. 209 do Regimento Interno do TCU, para adoção das medidas cabíveis; e
1.12. enviar cópia do Acórdão que vier a ser proferido ao Caixa Econômica Federal (mandatária No (a) Secretaria Executiva do Ministério das Cidades (extinta) ) e aos responsáveis, para ciência;
1.13. informar à Procuradoria da República no Estado de AP, ao Caixa Econômica Federal (mandatária No (a) Secretaria Executiva do Ministério das Cidades (extinta) ) e aos responsáveis que a presente deliberação, acompanhada do Relatório e do Voto que a fundamenta, está disponível para a consulta no endereço www.tcu.gov.br/acordaos, além de esclarecer que, caso requerido, o TCU poderá fornecer sem custos as correspondentes cópias, de forma impressa; e
1.14. informar à Procuradoria da República no Estado de AP que, nos termos do parágrafo único do art. 62 da Resolução TCU 259/2014, os procuradores e membros do Ministério Público credenciados nesta Corte podem acessar os presentes autos de forma eletrônica e automática, ressalvados apenas os casos de eventuais peças classificadas como sigilosas, as quais requerem solicitação formal.
2.	O Ministério Público junto ao TCU, representado nos autos pelo Procurador Sérgio Ricardo Costa Caribé, assim se manifestou por sua vez (peça 88) :
	Trata-se de tomada de contas especial de responsabilidade do Sr. Antônio Roberto Rodrigues Góes da Silva, na condição de prefeito do Município de Macapá/AP, instaurada pelo Ministério da Defesa em função da inexecução parcial do objeto do Convênio 397-PCN/2011, que consistia na realização de obras de sinalização de trânsito nas ruas do referido município, por administração direta, com aquisição de materiais (peça 1, p. 55) .  
A vigência do ajuste, após prorrogações, deu-se no período de 30/12/2011 a  25/9/2013. O termo previa a aplicação de recursos da ordem de R$ 937.514,25, sendo R$ 900.000,00 a cargo do ente federal e R$ 37.514,25 a título de contrapartida municipal (peça 1, p. 55-65) . 
O Relatório de TCE nº 012/2016/DPCN/DH-MD, emitido pelo tomador de contas em 25/11/2016, concluiu pela execução de apenas 51,58% do objeto do ajuste. Desse modo, imputou ao Sr. Antônio Roberto Rodrigues Góes da Silva débito no valor original de R$ 427.384,53, em razão da inexecução parcial do objeto do Convênio 397/2011-PCN (peça 4, p. 58-77) . 
Naquela oportunidade, o tomador de contas esclareceu que a responsabilização exclusiva do prefeito antecessor decorreu do fato de que toda a execução financeira do convênio foi realizada durante a sua gestão (peça 4, p. 72 e 75) . No mesmo sentido estão as conclusões da Secretaria de Controle Interno do Ministério da Defesa (peça 4, p. 80-82) .
A unidade técnica, após instrução inicial, promoveu a citação do responsável, fundamentada na existência de irregularidades na execução do referido convênio, conforme descrito na peça de instrução elaborada pela Secretaria de Controle Externo no Estado do Amapá (peças 13 e 15) . O ex-prefeito apresentou as alegações de defesa constantes da peça 22.
Em síntese, o responsável alegou que não foi notificado da existência de impropriedades durante sua gestão. Afirmou que, somente em 1º/12/2015, mais de um ano após o encerramento da vigência do ajuste, tomou conhecimento de laudo técnico que apontava para a inexecução. Também aduziu que não teve acesso a pareceres do Ministério da Defesa visto que foram elaborados durante a gestão do Sr. Clécio Luiz Vilhena.
O Sr. Antônio Roberto Rodrigues Góes da Silva, mencionando a Súmula 230 do TCU, sustentou que o Sr. Clécio Luiz Vilhena deveria ser responsabilizado, visto que o convênio expirou durante sua gestão.
As impropriedades foram confirmadas após inspeção in loco de 15/6/2015, motivo pelo qual o responsável não foi notificado anteriormente. Não obstante, o tempo decorrido entre a ocorrência das irregularidades e sua cientificação não foi extenso, não restando caracterizado prejuízo ao exercício da ampla defesa. 
Como bem salientou a unidade técnica, não caberia a aplicação da orientação contida na Súmula 230 da jurisprudência da Corte de Contas, uma vez que o Sr. Clécio Luiz Vilhena, prefeito sucessor, apresentou a devida prestação de contas do ajuste.
Tendo em vista que a irregularidade que ensejou a instauração destas contas especiais foi a inexecução parcial do objeto do ajuste e, ainda, que a execução física e financeira ocorreu exclusivamente durante a gestão do Sr. Antônio Roberto Rodrigues Góes da Silva, não caberia cogitar da responsabilização de seu sucessor.
Em face de tais constatações, manifestei-me de acordo com a proposta formulada pela SecexTCE, conforme parecer na peça 26.
Por meio do despacho na peça 27, Vossa Excelência determinou o retorno dos autos à unidade técnica, por entender necessária a realização de diligência para obtenção dos resultados da Sindicância 2014.02.03-CPRD, bem como de informações atinentes à abertura de inquérito policial, a outros procedimentos de apuração e à destinação dada às placas que se encontravam no depósito da Companhia de Trânsito do município.
De posse das respostas encaminhadas pelos órgãos demandados, a SecexTCE elaborou a instrução na peça 38, por meio da qual propôs incluir no polo passivo deste processo a empresa Bernacom Ltda., visto ter recebido por material não entregue. Na ocasião, a unidade técnica entendeu necessário ajustar o débito, reduzindo-o à importância correspondente à diferença entre o quantitativo de material adquirido e o efetivamente entregue, sobretudo em razão da informação prestada pelo Departamento de Engenharia de Tráfego (DET) de Macapá, no sentido de que o material em estoque vinha sendo instalado.
A citação foi autorizada no despacho na peça 41, ocasião em que Vossa Excelência determinou a inclusão do Sr. Jair Coelho Lima, ocupante do cargo de diretor de trânsito, como responsável solidário pelo débito a ser ressarcido.
Efetivadas as citações, a Bernacom Ltda., apesar de ter solicitado prorrogação de prazo, permaneceu silente, configurando-se sua revelia. Os demais responsáveis tiveram suas defesas analisadas na peça 85, resultando em proposta de julgar irregulares as contas, com imputação de débito no valor histórico de R$ 358.900,71 e aplicação de multa.
A meu ver, o encaminhamento sugerido afigura-se adequado.
O dano observado originou-se da diferença entre o quantitativo de placas de sinalização vertical adquirido e o efetivamente entregue, constatado durante vistoria in loco levada a efeito pelo Departamento do Programa Calha Norte (DEPCN) , cujo relatório decorrente da visita realizada em 15/6/2015 consta da peça 3, p. 151-174. O referido documento traz em anexo tabela elaborada pelo DET indicando o número de placas previstas no convênio, a quantidade implantada e em depósito (peça 3, p. 164) . 
O resultado correspondente à diferença identificada para cada tipo de sinalização a ser adquirida e o que efetivamente foi executado consta da última coluna da tabela, revelando o quantitativo de 650 itens a menor. No caso da "sinalização de advertência semáforo a frente", chama a atenção o fato de inexistir registro de implantação ou estoque de qualquer uma das 138 unidades adquiridas (peça 3, p. 164) .
A defesa apresentada pelo Sr. Antônio Roberto Rodrigues Góes da Silva em nada inovou quanto aos elementos trazidos em resposta à primeira citação. Quanto ao Sr. Jair Coelho Lima, não logrou êxito em demonstrar a regularidade do atesto contido nas notas fiscais relativas à aquisição ora em análise (peça 75) , conduta que se revelou contrária à situação identificada por ocasião da visita in loco.
Desse modo, em face da obrigação do prefeito signatário da avença de demonstrar a correta aplicação dos valores que lhe foram confiados, bem assim ante o fato de o então diretor de trânsito atestar o recebimento de quantitativos inferiores aos pagos pela prefeitura, cabe a condenação à recomposição dos cofres públicos pela diferença identificada.
Quanto à empresa contratada para fornecimento da sinalização, responde solidariamente em razão do recebimento por itens não entregues. 
Diante do exposto, este membro do Ministério Público de Contas manifesta concordância com a proposta da unidade instrutiva. 
É o relatório.

Wagner Fernando da Silva Junior (OAB/AP 2.280); Gilmar Gonçalves Vales Júnior (OAB/AP 2.119); Glaucia Costa Oliveira (OAB/AP 1.364); Lorena Andrade de Carvalho (OAB/AP 1.124) e outros

Procurador Sergio Ricardo Costa Caribé.

TOMADA DE CONTAS ESPECIAL. INEXECUÇÃO PARCIAL DE OBJETO. ACOLHIMENTO PARCIAL DAS ALEGAÇÕES DE DEFESA. APROVEITAMENTO EM FAVOR DA EMPRESA CONTRATADA. CONTAS REGULARES COM RESSALVA. ARQUIVAMENTO.

TOMADA DE CONTAS ESPECIAL (TCE)

Secretaria de Controle Externo de Tomada de Contas Especial (SecexTCE).

Cuidam os autos de tomada de contas especial instaurada pelo Ministério da Defesa em desfavor do Sr. Antônio Roberto Rodrigues Góes da Silva (CPF 264.042.222-72) , prefeito de Macapá/AP à época dos fatos, em razão da inexecução parcial do objeto do Convênio 397-PCN/2011 (Siafi 763390/2011) , que tinha como finalidade proceder à sinalização de trânsito nas ruas daquele município, por administração direta, com aquisição de materiais.
O instrumento foi celebrado pelo valor de R$ 937.514,25, dos quais R$ 900.000,00 foram transferidos pelo Ministério, em 3/7/2012, e R$ 37.514,25 aplicados como contrapartida. Desse montante, foi devolvido como saldo de recursos o total de R$ 21.371,14, em 1/10/2013 (Peça 2, p. 74 e p. 77-79) .
O ajuste teve vigência de 30/12/2011 a 25/9/2013, após algumas prorrogações de prazo. A prestação de contas foi apresentada por meio do Siconv, em 7/10/2013, mas considerada insuficiente para comprovar a regular execução do valor total repassado. Assim, o Relatório de TCE 012/2016/DPCN/DH-MD, emitido pelo tomador de contas em 25/11/2016, concluiu pela execução de apenas 51,58% do objeto do ajuste. Em resumo, a sinalização horizontal foi feita em consonância com o projeto, mas a sinalização vertical foi realizada aquém do que estava previsto, pois faltou a instalação de parte das placas previstas.
Como consequência, imputou-se ao Sr. Antônio Roberto Rodrigues Góes da Silva o débito no valor original de R$ 427.384,53, em razão da inexecução parcial do objeto do Convênio 397/2011-PCN (peça 4, p. 58-77) . Naquela oportunidade, o tomador de contas esclareceu que a responsabilização exclusiva do prefeito antecessor decorreu do fato de que toda a execução financeira do convênio foi realizada durante a sua gestão (peça 4, p. 72 e 75) e do fato de que o prefeito sucessor efetivamente apresentou a prestação de contas.
O posicionamento foi seguido pela Controladoria-Geral da União, consoante Certificado de Auditoria e o Parecer do Dirigente do Órgão de Controle Interno, tendo o então Ministro de Estado da Defesa tomado ciência das conclusões (peça 4, p. 80 a 86) .
No âmbito deste Tribunal, o mesmo responsável foi inicialmente citado e apresentou sua defesa (peças 13, 15 e 22) . A Secretaria de Controle Externo no Estado do Amapá (Secex-AP) , após analisar suas alegações, propôs, em uníssono, o julgamento pela irregularidade de suas contas, a condenação pelo débito apurado (R$ 427.384,53) e a aplicação de multa fundamentada no art. 57 da Lei 8.443/1992. Tal proposta contou com a anuência do MPTCU.
Contudo, constavam nos autos as informações de que algumas das placas que deveriam ter sido instaladas, compondo a sinalização vertical, estavam armazenadas no depósito da companhia de trânsito municipal e de que o munícipio teria aberto sindicância para apurar a responsabilidade pelo extravio de outras placas. Para o esclarecimento de tais questões que poderiam influenciar o mérito desta TCE, determinei, por despacho, a realização de diligência ao ente federativo.
Ocorre que, de acordo com os resultados da sindicância realizada pela Prefeitura de Macapá, encaminhados a este Tribunal, a empresa contratada teria deixado de entregar parte das placas acordadas, as quais inicialmente pensou-se terem sido extraviadas. Além disso, havia de fato algumas placas no depósito da companhia de trânsito municipal.
Diante desses novos fatos, em instrução anterior, a Secex-AP decidiu por considerar, para quantificação do débito, que todas as placas que se encontravam armazenadas foram ou seriam implantadas de acordo com o projeto, situação mais favorável ao responsável. Desse modo, o valor do débito foi reduzido para R$ 358.900,71.
A unidade técnica concluiu então que deveriam responder por esse prejuízo a empresa contratada, por ter recebido por material não entregue, e o Sr. Antônio Roberto Rodrigues Góes da Silva, por realizar pagamento relativo à parcela do objeto do convênio maior que a efetivamente executada.
Acrescentei proposta para que também fosse ouvido o Sr. Jair Coelho Lima, que à época dos fatos ocupava o cargo de Diretor de Trânsito na Companhia de Trânsito e Transporte de Macapá e que teria certificado a nota fiscal, atestando o recebimento do objeto, antes da entrega de todas as placas.
A empresa Bernacom Ltda., em que pese tenha solicitado a prorrogação de prazo para responder a citação, manteve-se silente. Deve, portanto, ser considerada revel, para todos os sentidos, nos termos do art. 12, § 3º, da Lei 8.443/1992.
Já os outros dois responsáveis apresentaram suas alegações de defesa (peças 69 e 74) , devidamente analisadas pela Secex-AP (peça 85) . Em síntese, a unidade técnica propôs rejeitar as alegações de defesa de Antônio Roberto Rodrigues Góes da Silva e de Jair Coelho Lima, julgar irregulares suas contas, assim como as contas da empresa Bernacom Ltda., condenando-os todos, solidariamente, ao pagamento do débito apurado, no valor de R$ 358.900,71, além de aplicarlhes a multa prevista no art. 57 da Lei 8.443/1992.
Tais propostas tiveram o apoio do Ministério Público junto ao TCU (MPTCU) , representado nos autos pelo Procurador Dr. Sérgio Ricardo Costa Caribé (peça 88) . De acordo com seu parecer:
20. (...) em face da obrigação do prefeito signatário da avença de demonstrar a correta aplicação dos valores que lhe foram confiados, bem assim ante o fato de o então diretor de trânsito atestar o recebimento de quantitativos inferiores aos pagos pela prefeitura, cabe a condenação à recomposição dos cofres públicos pela diferença identificada.
II
Antes de adentrar o mérito do processo, esclareço que após as manifestações da unidade técnica e do MPTCU, foi publicada a Resolução-TCU 344/2022, que trata da prescrição das pretensões punitiva e de ressarcimento nos processos de controle externo. De acordo com seu art. 10, a ocorrência de prescrição será aferida, de ofício ou por provocação do interessado, em qualquer fase do processo, à exceção daqueles já remetidos para cobrança judicial de dívidas. Nesse sentido, avalio inicialmente a eventual ocorrência de prescrição nestes autos.
Nos termos dos arts. 2º e 4º, inciso II, do citado normativo, prescrevem em cinco anos as pretensões punitiva e de ressarcimento, sendo o termo inicial da contagem de prazo a data da apresentação da prestação de contas ao órgão competente, quando houver. Ademais, a prescrição se interrompe, dentre outros motivos, pela citação ou audiência, ou por qualquer ato inequívoco de apuração do fato, tendo início novo prazo a partir do ato interruptivo (art. 5º) .
Neste processo, as contas foram apresentadas por meio do Siconv, em 7/10/2013 (peça 2, p. 77) , sendo este, portanto, o termo inicial. Contudo, a prescrição foi interrompida ainda na fase interna, em razão dos seguintes fatos, que podem ser entendidos como atos inequívocos de apuração, conforme prevê o art. 5º, inciso II, da Resolução TCU 344/2022:
Relatório da prestação de contas final do Convênio 397/PCN/2011, de 6/12/2013 (peça 2, p. 77/78) ;
Inspeção local do objeto conveniado, em 21/5/2014 (peça 2, p. 81/202; peça 3, p. 3/95) ;
Parecer complementar da prestação de contas do convênio, de 16/12/2014 (peça 3, p. 96/98) ;
Inspeção local do objeto conveniado, em 15/6/2015 (peça 3, p. 151/174) ;
Instauração da TCE, em 3/6/2016 (peça 3, p. 196) ;
Relatório da TCE 012/2016-DPCN, de 25/11/2016 (peça 4, p. 58/77) ;
Relatório da Secretaria de Controle Interno 02/CISET e Parecer do Dirigente do Controle Interno, ambos de 23/2/2017 (peça 4, p. 80/85) ; e
Pronunciamento da Autoridade Ministerial, de 29/5/2017 (peça 4, p. 86) . 
Já no âmbito desta Corte de Contas, após a autuação da presente TCE, ocorreram novas interrupções do prazo prescricional. Cito a elaboração de instruções técnicas, em 19/2/2018, 3/9/2018, 22/5/2020 e 3/3/2022 (peças 9, 24, 38 e 85) , que também se consubstanciam como atos inequívocos de apuração dos fatos, e a primeira citação, realizada por meio do Aviso 359 - GP/TCU, de 28/3/2018 (peça 13) , endereçada ao Sr. Antônio Roberto Rodrigues Góes da Silva.
Os outros dois responsáveis, Sr. Jair Coelho Lima e empresa Bernacom Ltda., pelos motivos já expostos, foram citados em fase posterior, por meio de ofícios expedidos em 14/7/2020 (peças 48 e 49) , com a respectiva ciência dos responsáveis em 27/7/2020 (peças 56 e 77) .
Do exposto, conclui-se que não ocorreu a prescrição das pretensões punitiva e de ressarcimento nos termos da Resolução-TCU 344/2022, tendo em vista não ter sido observado o transcurso do prazo de cinco anos desde a data da prestação de contas (7/10/2013) , quando consideradas as citadas causas interruptivas.
De igual modo, também não há que se falar na ocorrência da prescrição intercorrente, aquela observada no curso do processo, conforme disposto no art. 8º do normativo, visto que o presente processo de TCE não permaneceu inerte por mais de três anos, em razão da ocorrência dos marcos interruptivos já mencionados.
III
Dando continuidade, passo ao exame do mérito. O Sr. Jair Coelho Lima, então diretor da Companhia de Trânsito e Transporte de Macapá, alegou que o material foi recebido não por ele e sim por dois de seus servidores, os Srs. João Queiroz de Souza Júnior e Jaguarace Gemaque dos Santos. Acrescenta que, na condição de diretor, apenas realizou a certificação das notas fiscais correspondentes, viabilizando o pagamento.
Em síntese, o ex-diretor intentou afastar a culpa apresentando como excludente de responsabilidade a delegação de competências. No caso, estou de acordo com as análises da Secex-AP, por considerar que, em razão de seu cargo, era obrigação do Sr. Jair Coelho Lima, na condição de diretor da Companhia de Trânsito e Transporte de Macapá, ter acompanhado com mais zelo e diligência a execução do convênio em comento.
O fato de o material ter sido inicialmente recebido por outras pessoas, os servidores João Queiroz de Souza Júnior e Jaguarace Gemaque dos Santos, não afasta a responsabilidade do gestor. Como diretor de trânsito, o defendente deveria ter supervisionado o trabalho de seus subordinados e não apenas atestar o recebimento definitivo, sem qualquer conferência.
Por outro lado, o responsável argumenta que as placas não encontradas foram utilizadas em vias diferentes daquelas contempladas pelo convênio. Afirma que essa teria sido a decisão da administração sucessora, uma vez que o material foi entregue em novembro de 2012, logo antes de ser exonerado do cargo, em dezembro de 2012.
O gestor esclarece que tal informação constaria em três dos depoimentos prestados no processo de sindicância, o que comprovaria o uso do material em benefício do município, ainda que em objeto diferente do acordado.
O Sr. João Queiroz de Souza Júnior, por exemplo, afirmou que a utilização das placas "na sinalização de vias diversas das vias contempladas no convênio tinha autorização verbal dos Diretores de Trânsito da época, senhor Amaury Suzart e Andrei Dias Rêgo, e da Presidentes da época, senhor Vladimir Belmino e senhora Cristina Maria Baddini Lucas", os quais sucederam o Sr. Jair Coelho Lima.
Consoante apurado pela Secex-AP, o defendente tem razão ao afirmar que três depoentes teriam trazido essa informação quanto ao uso das placas em vias diversas daquelas acordadas no convênio. Para a unidade técnica, porém, os depoimentos são insuficientes para comprovar o aproveitamento das placas na sinalização vertical do município.
Embora concorde com Secex-AP quanto à necessidade de apresentação de outras provas, entendo que, no caso concreto, pode-se dar ao responsável ao menos o benefício da dúvida razoável, de modo que não se tem certeza do eventual débito, nem mesmo de sua responsabilidade.
Relembro que os indícios de prejuízo se resumem à sinalização vertical, relativa às placas em questão, uma vez que os valores referentes à sinalização horizontal já haviam sido aprovados.
Ademais, a citação do responsável aconteceu sete anos depois da prestação de contas do convênio, quando tomou ciência da necessidade de apresentar defesa em relação à irregularidade em apuração. Como já dito, inicialmente havia sido proposta a responsabilização apenas do ex-prefeito.
O longo decurso de tempo dificulta, portanto, a apresentação de outras evidências e desaconselha, inclusive, a realização de diligência por parte dessa Corte de Contas.
Nesse contexto, diante das dúvidas acerca da existência e do real valor do débito, e por entender que pode ter havido prejuízo à ampla defesa desse responsável, proponho acolher parte de suas alegações de defesa e julgar regulares com ressalva as contas do Sr. Jair Coelho Lima.
Do mesmo modo, por não se ter certeza do prejuízo inicialmente apontado, aproveito as alegações de defesa do Sr. Jair Coelho Lima em favor da empresa Bernacom Ltda, e proponho também julgar regulares com ressalva as contas da contratada.
IV
O Sr. Antônio Roberto Rodrigues Góes da Silva, ex-prefeito, por sua vez, alega que "seria humanamente impossível um gestor estar presente em todos os atos praticados pelos servidores da administração pública". Reclama que não poderia acompanhar, por exemplo, todo o recebimento de materiais adquiridos pelo município e verificar se estão sendo adotadas todas as medidas necessárias. Defende que por isso existe a delegação de função da administração pública e descentralização de poder.
Nesse caso, posiciono-me por discordar dos pareceres precedentes e acolher o argumento do gestor de que lhe seria inviável, como prefeito de uma capital estadual, verificar in-loco cada aquisição da prefeitura, responsabilizando-se pessoalmente pela conferência do adimplemento de todos os contratos de sua gestão. 
Frente ao grande número de contratos firmados por um município desta dimensão, refoge a qualquer razoabilidade exigir que o ex-prefeito identificasse em um deles a inconsistência aqui tratada, relativa à diferença entre o número de placas fornecidas em relação ao número contratado. Penso que não lhe seria exigível conduta diversa no caso em debate.
Entendimento semelhante foi adotado no julgamento do Acórdão 2661/2015-TCU-Segunda Câmara, da Exma. Min. Ana Arraes, quando restou decidido que "na execução de convênio, não é cabível responsabilizar o prefeito por inexecução do objeto quando ficar comprovado que não concorreu com dolo ou culpa para a produção do dano".
Menciono também o Acórdão 1529/2019-TCU-Plenário, do Exmo. Min. Benjamin Zymler, prolatado em processo que tratava da responsabilização de dirigentes por atos praticados por seus subordinados. A decisão trouxe o seguinte enunciado:
Não cabe a responsabilização de dirigente de órgão ou entidade por irregularidade que só poderia ser detectada mediante completa e minuciosa revisão dos atos praticados pelos subordinados, sobretudo na presença de pareceres técnico e jurídico recomendando a prática do negócio jurídico, salvo quando se tratar de falha grosseira ou situação recorrente, que impede o reconhecimento da irregularidade como caso isolado. (grifo acrescido) 
Embora o acórdão trate de responsabilização de dirigente e não de prefeitos, ainda assim pode ser feito um paralelo com a situação aqui debatida. No caso presente, a falha só seria identificada caso o prefeito à época tivesse ido ao depósito e conferisse ele mesmo o número de placas entregues. Ou seja, "mediante completa e minuciosa revisão dos atos praticados pelos subordinados".
Desse modo, considerando tais precedentes, dentre outros, e os contornos do caso concreto, no qual o débito nem mesmo se confirmou, posiciono-me por acolher parcialmente a defesa do Sr. Antônio Roberto Rodrigues Góes da Silva e julgar regulares com ressalva suas contas, uma vez que não lhe seria exigível conduta diversa.
Nesses termos, proponho considerar revel, para todos os feitos, a Bernacom Ltda., e acolher parcialmente as alegações de defesa de Jair Coelho Lima e de Antônio Roberto Rodrigues Góes da Silva, aproveitando-as para a empresa, de maneira a julgar regulares com ressalva as contas dos responsáveis.
	Diante do exposto, voto pela adoção da minuta de acórdão que trago à consideração deste Colegiado.
TCU, Sala das Sessões, em 21 de março de 2023.
Ministro VITAL DO RÊGO 
Relator